臺灣高等法院刑事判決
109年度上訴字第2481號
上  訴  人  
即  被  告  楊進昌




上列上訴人即被告因違反洗錢防制法等案件，不服臺灣桃園地方
法院108年度金訴字第82號，中華民國109年2月24日第一審判決
（起訴案號：臺灣桃園地方檢察署107年度偵字第31914號），提
起上訴，本院判決如下：
    主  文
上訴駁回。               
    事實及理由
一、經本院審理結果，認第一審以上訴人即被告楊進昌犯刑法第
    30條第1項、第339條第1項之幫助詐欺取財罪，判處有期徒
    刑4月，並諭知易科罰金折算之標準為新臺幣1,000元折算1
    日；至於被訴違反洗錢防制法第2條第2款，涉犯同法第14條
    第1項之洗錢罪嫌部分，則不另為無罪之諭知；認事用法及
    量刑均無不當，應予維持，並引用第一審判決書記載之事實
    、證據及理由（如附件）。
二、被告上訴理由略以：被告於原審一再聲請調查，原審均置之
    不理，亦不傳訊證人，突然依據片面之詞及不足為證據之物
    ，判處被告有期徒刑4月，原判決全無理由，請撤銷原判決
    ，改判無罪云云。
三、本院查：
　㈠原審判決依憑被告之供述、證人黃俊霖之證述、證人即告訴
    人顧翠妮、王茂發之證述、中國信託銀行交易明細表、京城
    銀行交易明細表、國泰世華銀行北中壢分行帳號0000000000
    00號帳戶（下稱國泰帳戶）開戶基本資料、存款交易明細、
    國泰世華商業銀行存匯作業管理部國世存匯作業字第108013
    2783號函、原審法院辦理刑事案件電話查詢紀錄表、被告與
    黃俊霖間之通訊軟體Messenger對話紀錄翻拍照片及黃俊霖
    於民國107年3月20日偵訊時庭呈上開國泰帳戶存摺影本等證
    據，認定被告本件幫助詐欺取財之犯行，已詳敘所憑之證據
    與認定之理由，並無任何憑空推論之情事，亦與經驗法則、
    論理法則無違。故被告以本案並無證據證明其幫助詐欺取財
    犯行，原審僅憑片面之詞或不足為證據之物遽認其有上開犯
    行云云置辯，顯不足採。
　㈡被告雖以其一再聲請調查證據，法院均置之不理，亦不傳喚
    證人為由，提起本件上訴。查原審歷次開庭時之情形如下：
　⒈本案經檢察官起訴、繫屬於原審之初，被告經原審合法傳拘
    未到庭，乃發佈通緝，嗣於108年7月22日為警緝獲，被告於
    同日經原審訊問時，僅表示否認犯罪，並未聲請調查證據（
    見原審金訴字卷第69至71頁）。
　⒉被告於原審108年9月6日準備程序，經原審詢問有無證據聲請
    調查時，被告答稱：沒有等語（見原審金訴字卷第99頁），
    且其當日所提出其與黃俊霖間之通訊軟體Messenger對話紀
    錄，經原審當庭翻拍照片後附於卷宗內作為本案證據使用（
    見原審金訴字卷第97、101頁）。
　⒊原審108年11月4日審理時，依檢察官之聲請，傳喚證人黃俊
    霖到庭作證，惟證人黃俊霖經合法傳喚未到庭，經原審詢問
    檢察官及被告之意見時，檢察官答：請依法處理，被告則稱
    ：希望再次傳喚等語（見原審金訴字卷第124、125頁）。原
    審乃依法拘提證人黃俊霖，然證人黃俊霖仍拘提未到，有桃
    園市政府警察局中壢分局108年12月10日中警分刑字第10800
    68150號函檢附拘票、報告書及照片在卷足憑（見原審金訴
    字卷第137至153頁）。
　⒋原審109年2月10日審理程序時，確實將卷內所附上開證據一
    一提示並告以要旨後，被告均表示沒有意見，亦未再聲請調
    查證據（見原審金訴字卷第177至183頁）。
　⒌是由原審上開調查、審理之過程以觀，被告並無聲請調查證
    據，且其所提出之證據亦經原審當庭附於卷宗內，作為判斷
    被告是否有罪之證據基礎，並無被告上訴意旨所指一再聲請
    調查證據，原審均置之不理之情形；且原審確實有依檢察官
    之聲請，傳喚證人黃俊霖到庭作證，惟證人黃俊霖經合法傳
    喚、拘提，仍未到庭，原審顯然已盡調查之能事，亦無被告
    上訴意旨所指原審不傳訊證人之情形。故被告所執上開情詞
    ，顯與事實不符，要無可採。
  ㈢故被告提起本件上訴，空言否認，任意指摘原判決不當，為
    無理由，應予駁回。
四、被告經合法傳喚，無正當理由未於本院審理期日到庭，有個
    人基本資料查詢結果、本院出入監簡列表及送達證書等件在
    卷足憑（見本院卷第71至75、97、103頁），爰依刑事訴訟
    法第371 條之規定，不待其陳述逕行判決。
據上論斷，應依刑事訴訟法第373條、第368條、第371條，判決
如主文。
本案經檢察官楊石宇提起公訴，檢察官許仲瑩到庭執行職務。
中　　華　　民　　國　　109 　年　　10　　月　　28　　日
                  刑事第十五庭  審判長法　官  劉興浪
  　　　　　　　　　　　　　　　　　　法　官  陳信旗
  　　　　　　　　　　　　　　　　　　法　官  林怡秀
以上正本證明與原本無異。
被告不得上訴。
檢察官如不服本判決，應於收受送達後20日內向本院提出上訴書
狀，惟須受刑事妥速審判法第9條限制。其未敘述上訴之理由者
，並得於提起上訴後20日內向本院補提理由書(均須按他造當事
人之人數附繕本)「切勿逕送上級法院」。
刑事妥速審判法第9條：
除前條情形外，第二審法院維持第一審所為無罪判決，提起上訴
之理由，以下列事項為限：
一、判決所適用之法令牴觸憲法。
二、判決違背司法院解釋。
三、判決違背判例。
刑事訴訟法第 377 條至第 379 條、第 393 條第 1 款之規定，
於前項案件之審理，不適用之。

                                      書記官  陳采薇
中　　華　　民　　國　　109 　年　　10　　月　　28　　日
附錄本案論罪科刑法條全文：
中華民國刑法第339條
（普通詐欺罪）
意圖為自己或第三人不法之所有，以詐術使人將本人或第三人之
物交付者，處5年以下有期徒刑、拘役或科或併科50萬元以下罰
金。
以前項方法得財產上不法之利益或使第三人得之者，亦同。
前二項之未遂犯罰之。
附件：
臺灣桃園地方法院刑事判決
                              108年度金訴字第82號
公　訴　人　臺灣桃園地方檢察署檢察官
被　　　告　楊進昌　男　民國00年0月0日生
                    身分證統一編號：Z000000000號
                    籍設桃園市○鎮區○○路000號
                    （桃園○○○○○○○○○）
                    住○○市○○區○○路000巷00號4樓
上列被告因違反洗錢防制法等案件，經檢察官提起公訴（107 年
度偵字第31914 號），本院判決如下：
    主  文
楊進昌幫助犯詐欺取財罪，處有期徒刑肆月，如易科罰金，以新
臺幣壹仟元折算壹日。
    事  實
一、楊進昌依其智識程度及社會生活經驗，可預見任意將其持用
    之金融帳戶存摺、提款卡及密碼交付予他人使用，足供他人
    作為詐欺等犯罪後收受被害人匯款所用之工具，仍基於前開
    結果發生不違背其本意之幫助詐欺取財不確定故意，於民國
    105 年11月14日至106 年3 月9 日間之某日，在不詳地點，
    以不詳方式，將其友人黃俊霖申辦後出借其使用之國泰世華
    銀行北中壢分行帳號000000000000號帳戶（下稱國泰帳戶）
    存摺、提款卡及密碼，交付予真實姓名、年籍不詳之詐騙集
    團成員，容任該人所屬詐騙集團使用。
二、嗣該詐騙集團之成員共同意圖為自己不法之所有，基於詐欺
    取財之犯意聯絡，分別施用如附表「詐騙方式」欄所示之詐
    術，致如附表「被害人」欄所示之人均陷於錯誤，各於如附
    表「匯款時間」欄所示之時間，將如附表「詐騙所得」欄所
    示之款項（單位均為新臺幣），匯款至上開國泰帳戶內。
    理  由
一、事實認定訊據被告固坦承其曾因工作需要，向其友人黃俊霖
    借用上開國泰帳戶，惟矢口否認有何幫助詐欺取財犯行，辯
    稱：我沒有將黃俊霖的帳戶交給詐騙集團使用，我後來有把
    帳戶資料還給黃俊霖等語。經查：
（一）上開國泰帳戶為被告友人黃俊霖所申辦，並出借予被告使
      用一情，業據被告於偵訊及本院審理中均自承，並據證人
      黃俊霖於警詢、檢察事務官詢問及偵訊中證述明確（見偵
      緝字卷第29頁至第30頁、第42頁至第43頁、第72頁至第73
      頁、第83頁、第101 頁至第102 頁），且有上開國泰帳戶
      開戶基本資料、存款交易明細等在卷可稽（見106 年度偵
      字第10820 號卷，下稱偵字卷一，第33頁至第34-1頁；偵
      緝字卷第36頁）。而如附表「被害人」欄所示各告訴人，
      因如附表「詐騙方式」欄所示詐術而陷於錯誤，各於如附
      表「匯款時間」欄所示之時間，將如附表「詐騙所得」欄
      所示款項，匯款至上開國泰帳戶內等節，則有如附表「相
      關證據」欄所示各項證據可資佐證，均先予認定。是認上
      開國泰帳戶確於上述各告訴人匯款之時間，遭詐騙集團成
      員用以遂行詐欺取財犯行。
（二）據被告於偵訊中供稱：黃俊霖剛辦完帳戶，就把提款卡和
      存摺交給我，黃俊霖辦好帳戶時，密碼設定為000000，我
      覺得密碼太簡單了，我怕掉，我有改密碼，但我忘記我改
      成什麼了，所以黃俊霖不知道新的密碼，若黃俊霖要使用
      帳戶，就要重新設定密碼等語（見偵緝字卷第56頁反面至
      第57頁），佐以證人黃俊霖於檢察事務官詢問時證稱：我
      辦好帳戶後，就把提款卡及密碼交給被告，密碼是0000，
      我忘記有幾個0等語（見偵緝字卷第93頁反面、第101 頁
      反面），及依卷附國泰世華商業銀行存匯作業管理部國世
      存匯作業字第1080132783號函、本院辦理刑事案件電話查
      詢紀錄表所示（見本院金訴字卷第105 頁至第106 頁、第
      109 頁），上開國泰帳戶之提款卡係於105 年11月14日發
      卡，於同日變更密碼，並於106 年4 月26日停卡，而該行
      人員將提款卡及密碼交給存戶後，會請存戶至一旁提款機
      辦理變更密碼，若有問題可以回櫃檯諮詢，除非日後存戶
      忘記密碼欲重新申請，否則無須臨櫃辦理等情，足認黃俊
      霖於105 年11月14日申辦上開國泰帳戶提款卡後，旋將該
      帳戶存摺、提款卡交予被告，被告則於同日以提款機辦理
      變更密碼，且未將變更後密碼告知黃俊霖，而迄至106 年
      4 月26日該提款卡經停卡為止，其密碼均未再變更。換言
      之，黃俊霖在該提款卡密碼經被告變更後，即不再知悉實
      際得以該提款卡提領款項之密碼為何。
（三）被告雖以上詞置辯，稱其已將上開國泰帳戶之存摺、提款
      卡等資料歸還予黃俊霖，並於本院準備程序中當庭出示其
      與黃俊霖間之通訊軟體Messenger 對話紀錄，供本院翻拍
      照片後附卷（見本院金訴字卷第101頁）。依上述對話紀
      錄所示，被告固曾於105 年11月21日對黃俊霖稱「簿子還
      你」等語，或係指欲將存摺交還予黃俊霖，然未提及提款
      卡，亦無法確認實際上究竟有無歸還，是尚難據以作為對
      被告有利之認定。而證人黃俊霖於偵訊中證稱：被通知帳
      戶涉嫌詐欺時，我有去問被告，被告說提款卡不見了，後
      來被告有把存摺還給我，但沒有把提款卡還給我等語（見
      偵緝字卷第73頁），佐以黃俊霖於107 年3 月20日偵訊時
      庭呈上開國泰帳戶存摺，檢察官於影印後發還黃俊霖等情
      （見偵緝字卷第42頁反面），及上所認定黃俊霖並不知悉
      被告變更後之提款卡密碼，該帳戶卻於106 年3 月間遭詐
      騙集團使用乙節，應以黃俊霖之證詞為可信。足見被告係
      於詐騙集團使用上開國泰帳戶完畢，致該帳戶經通報為警
      示帳戶後，才將該帳戶存摺歸還予黃俊霖，而提款卡則始
      終未予歸還。
（四）被告又辯稱其未將上述帳戶資料交付予他人。然金融帳戶
      提款卡設置密碼之目的，係為避免提款卡如因失竊、遺失
      或其他原因脫離原持卡人持有時，取得提款卡之人，若未
      經原持卡人告知密碼，將難以使用該提款卡。而該密碼共
      有6 位數字（共計有100 萬種數字組合），且一般提款機
      亦設有輸入錯誤密碼達一定次數即鎖卡不得再行提領之安
      全機制，參以卷附上開國泰帳戶存款交易明細所載（見偵
      字卷一第34-1頁），告訴人顧翠妮、王茂發將款項於匯入
      該帳戶後，旋即全數被他人分次提領乙節，實難想像在被
      告未主動提供密碼之情形下，每次有被害款項匯入，即立
      刻由他人破解密碼而提領一空。且若非該帳戶經詐騙集團
      成員確認安全無虞、可以實際掌控，不會遭帳戶所有人提
      領或掛失，詐騙集團成員亦難以大膽使用，且順利密集、
      分次提領詐欺贓款。再輔以上述提款卡係於105 年11月14
      日發卡，且黃俊霖並不知悉被告變更後之提款卡密碼，及
      告訴人顧翠妮、王茂發均於106 年3 月9 日接獲詐騙電話
      等情，已可認定上開國泰帳戶之存摺、提款卡及密碼等資
      料，確係被告於105 年11月14日至106 年3 月9 日間之某
      日，在不詳地點，以不詳方式交付予詐騙集團成員使用。
      是上開被告所辯顯屬卸責之詞，並不可採。
（五）另時下以人頭帳戶詐騙被害人匯款之行為甚為猖獗，此經
      媒體廣為報導，政府機關及各家金融行庫均一再呼籲民眾
      應謹慎控管已有帳戶，且勿交付個人帳戶以免淪為詐騙者
      用以匯入及提領詐騙所得款項之工具，是依一般人之智識
      及社會生活經驗，理應了解妥為保管存摺、提款卡及其密
      碼，以防止被他人冒用之重要性。而一般人申辦金融機構
      帳戶並無特殊之開戶限制，僅需備妥身分資料即可開立，
      幾乎不需支出其他成本，且得同時在不同金融機構申請多
      數存款帳戶使用，並無使用他人帳戶之必要，故除非充作
      犯罪使用，並藉此躲避警方追緝，一般正常使用之存款帳
      戶，並無向他人蒐集、租用或購買帳戶存摺及金融卡之必
      要。又金融帳戶攸關存戶個人財產權益之保障，專屬性甚
      高，衡諸常理，若非與本人有密切關係，不可能提供個人
      帳戶供他人使用，縱有交付個人帳戶與他人使用之特殊情
      形，亦必會先行瞭解他人使用帳戶之目的始行提供。被告
      為一智識正常之成年人，亦有相當之社會生活經驗，且依
      被告於檢察事務官詢問時之供述（見107 年度偵字第3191
      4 號卷第15頁反面），其於向黃俊霖借用帳戶時，自身之
      金融帳戶已因先前所涉幫助詐欺案件而遭凍結，被告理應
      對將其所持用之金融帳戶存摺、提款卡及密碼交付予他人
      使用，足供他人作為詐欺等犯罪後收受被害人匯款所用之
      工具等節有所預見。被告卻仍將帳戶資料予以交付而容任
      他人使用，對於他人持以犯罪之事實，自不違背其本意，
      足見被告於交付上述帳戶資料時，即具有幫助他人詐欺取
      財之不確定故意。
（六）綜上所述，被告犯行堪以認定，應依法論科。
二、論罪科刑
（一）刑法上之幫助犯，係對於犯罪與正犯有共同之認識，而以
      幫助之意思，對於正犯資以助力，而未參與實施犯罪之行
      為者而言。被告將上開國泰帳戶存摺、提款卡及密碼等資
      料，交付予詐騙集團成員，供其等犯罪使用，被告之行為
      係基於幫助詐欺取財之犯意，提供詐欺構成要件以外之助
      力，為詐欺取財罪之幫助犯。是核被告所為，係犯刑法第
      30條第1 項前段、第339 條第1 項之幫助詐欺取財罪。
（二）被告雖將上述帳戶資料提供予詐騙集團成員，作為犯罪使
      用，然依卷內現存之證據，尚難認為被告就該詐騙集團之
      組織有所認識，是無法認定被告就本案詐欺取財正犯犯行
      係3 人以上共同犯之有所預見，則依罪疑惟輕之原則，自
      難論以刑法第339 條之4 第1 項第2 款加重詐欺取財罪之
      幫助犯，於此指明。
（三）被告提供上述帳戶資料予詐騙集團成員使用，幫助他人先
      後詐騙告訴人顧翠妮、王茂發之行為，屬一幫助行為侵害
      數財產法益，為想像競合犯，應依刑法第55條前段規定，
      從一重處斷。
（四）被告所為係幫助犯，業如前述，是依刑法第30條第2 項之
      規定，按正犯之刑減輕之。
（五）本院審酌被告前因交付帳戶資料予詐騙集團使用，致其自
      身帳戶遭凍結，未能記取教訓，而提供其向友人黃俊霖借
      用之金融帳戶存摺、提款卡及密碼予詐騙集團成員使用，
      除造成黃俊霖亦遭檢警偵辦之不便，亦助長詐騙財產犯罪
      之風氣，造成無辜民眾受騙而蒙受金錢損失，實為當今社
      會詐欺取財犯罪頻仍之根源，且擾亂金融交易往來秩序及
      社會正常交易安全甚鉅，並因被告之行為，致執法人員難
      以追查詐欺取財正犯之真實身分，應予非難，並考量被告
      犯後未能如實坦承其犯行之犯後態度，兼衡被告高職肄業
      之教育程度、自陳家庭經濟狀況貧寒，及其為本案犯行之
      動機、目的、手段、本案詐欺取財正犯所詐得金額共計新
      臺幣6 萬元等一切情狀，量處如主文所示之刑，並依刑法
      第41條第1 項前段之規定，諭知易科罰金之折算標準。
（六）另被告交付予詐騙集團成員使用之上開國泰帳戶存摺、提
      款卡，本係其友人黃俊霖所申辦，難認屬被告所有，故不
      予宣告沒收。又本案雖認定被告提供帳戶予詐騙集團成員
      使用，然並無證據足以證明被告已實際獲取犯罪所得，本
      院自無從諭知沒收，附此敘明。
三、不另為無罪諭知
（一）公訴意旨另以：被告基於縱所提供之帳戶被作為掩飾詐欺
      犯罪所得去向亦不違背其本意之不確定故意，為本案提供
      帳戶資料予詐騙集團成員之行為，因認被告所為亦該當於
      洗錢防制法第2 條第2 款所規定之洗錢行為，而涉犯同法
      第14條第1 項之洗錢罪嫌等語。
（二）洗錢防制法第2 條第2 款、第3 條第2 款所規定，掩飾或
      隱匿刑法第339 條犯罪所得之本質、來源、去向、所在、
      所有權、處分權或其他權益，而構成之洗錢行為，應依同
      法第14條第1 項之規定，處7 年以下有期徒刑，併科五百
      萬元以下罰金者，係在防止特定犯罪不法所得之資金或財
      產，藉由洗錢行為轉換成為合法來源之資金或財產，切斷
      資金與當初犯罪行為之關聯性，隱匿犯罪行為或該資金不
      法來源或本質，使偵查機關無法藉由資金流向追查犯罪。
      因此，行為人於主觀上就所欲掩飾或隱匿之不法所得係源
      於「特定犯罪」有所認知，並有積極為掩飾、隱匿該特定
      犯罪所得之客觀行為，始屬洗錢罪所欲處罰之範疇。而提
      供帳戶予詐欺行為人者，並非主觀上知悉他人實施詐欺取
      財後，另基於為掩飾、隱匿犯罪所得之犯意，而提供帳戶
      供詐欺行為人使用，其行為尚難併依洗錢罪論處（臺灣高
      等法院暨所屬法院107 年法律座談會刑事類提案第18號研
      討結果意旨參照）。
（三）本案詐騙集團成員對告訴人顧翠妮、王茂發施用詐術時，
      係要求其等將款項匯入被告提供之帳戶，故「利用被告之
      帳戶」即為本案犯罪手段，並非取得財物後，另為掩飾、
      隱匿犯罪所得之行為，而依卷內現存之事證，尚難認為被
      告行為時，已具有以其行為切斷犯罪所得款項與犯罪行為
      關聯性，隱匿其犯罪所得本質之主觀犯意，且偵查機關亦
      得以一目瞭然該款項來源之不法性，及據以追查款項之流
      向，實難認為被告所為已該當於公訴意旨所指之洗錢罪。
      然因此部分若成立犯罪，與本院上所認定被告幫助詐欺取
      財犯行間，有想像競合之裁判上一罪關係，故不另為無罪
      之諭知，併此說明。
據上論斷，應依刑事訴訟法第299 條第1 項前段，判決如主文。
本案經檢察官楊石宇提起公訴，檢察官盧奕勳到庭執行職務。
中　　華　　民　　國　 109　　年　　2 　　月　　24　　日
                  刑事第七庭  審判長法  官  鄭吉雄
                                    法  官  陳囿辰
                                    法  官  陳布衣
以上正本證明與原本無異。
如不服本判決應於收受判決後20日內向本院提出上訴書狀，並應
敘述具體理由。其未敘述上訴理由者，應於上訴期間屆滿後20日
內向本院補提理由書(均須按他造當事人之人數附繕本)「切勿逕
送上級法院」。
                                    書記官　黃政偉
中　　華　　民　　國　 109　　年　　2 　　月　　25　　日
附表：

編號 被害人 匯款時間 詐騙所得 詐騙方式 相關證據  1 顧翠妮（提出告訴） 106 年3 月9 日下午3 時23分許 3,000 元  詐騙集團成員於106 年3 月9 日下午1 時48分許，假冒顧翠妮之友人「楊東曉」，以通訊軟體LINE向顧翠妮佯稱其急需用錢欲借款  ①顧翠妮於警詢中之證述（見偵字卷一第11頁至第12頁） ②中國信託銀行交易明細表（見偵字卷一第19頁） ③黃俊霖國泰帳戶存款交易明細（見偵字卷一第34-1頁）   106 年3 月9 日下午3 時26分許  27,000元    2 王茂發（提出告訴） 106 年3 月10日上午10時23分許 30,000元 詐騙集團成員於106 年3 月9 日下午2 時30分許，假冒王茂發之友人「陳守鎮」，以通訊軟體LINE向王茂發佯稱其急需用錢欲借款  ①王茂發於警詢中之證述（見偵字卷一第20頁至第22頁） ②京城銀行交易明細表（見偵字卷一第31頁） ③黃俊霖國泰帳戶存款交易明細（見偵字卷一第34-1頁）